臺灣臺中地方法院簡易民事判決
110年度中簡字第1000號
原      告  遠東國際商業銀行股份有限公司


法定代理人  侯金英  
訴訟代理人  林芷伃  
            孫聖淇  
被      告  曾姿晴  
            曾思靜  
            曾威傑  
兼  上二人
訴訟代理人  曾慧佳  
上列當事人間請求撤銷遺產分割登記事件，於民國110年10月5日
言詞辯論終結，本院判決如下：
    主      文
原告之訴駁回。
訴訟費用由原告負擔。
    事實及理由
壹、程序事項：
    按訴狀送達後，原告不得將原訴變更或追加他訴，但該訴訟
    標的對於數人必須合一確定時，追加其原非當事人之人為當
    事人者，不在此限，民事訴訟法第255條第1項第5款定有明
    文。本件原告於起訴請求：撤銷被告曾姿晴、曾思靜就就被
    繼承人曾憲三所遺留如附表所示不動產（下稱系爭不動產）
    所為之遺產分割協議意思表示之債權行為；及被告曾姿晴、
    曾思靜就系爭不動產所為之分割繼承登記之物權行為應予撤
    銷。惟本件訴訟應以被繼承人曾憲三之全體繼承人為被告，
    以合一確定，原告僅列曾姿晴及曾思靜2人，漏列另2名繼承
    人曾慧佳、曾威傑為被告，與法未合，今追加曾慧佳、曾威
    傑自無不合，先此敘明。
貳、實體事項：
一、原告主張：
    被告曾姿晴尚積欠原告新台幣(下同)130,828元及其中104,8
    60元部分，自民國95年10月8日起至104年8月31日止，按年
    息15%計算之利息，另自104年9月1日起至清償日止，按週年
    利率14.99%計算之利息，暨自95年10月8日起至99年10月31
    日止，按月以0.5%計算之違約金。系爭不動產為被告曾姿晴
    、曾思靜、曾慧佳、曾威傑（下稱被告4人）之被繼承人曾
    憲三之遺產，被告曾姿晴未向法院辦理拋棄繼承，依法與被
    繼承人曾憲三之其他繼承人共同繼承系爭不動產。然被告曾
    姿晴積欠原告之債務未清償，卻於101年12月22日與其他繼
    承人就系爭不動產達成遺產分割協議，由被告曾思靜取得系
    爭不動產之所有權，上開遺產分割協議形同被告曾姿晴將其
    公同共有之財產權利無償贈與被告曾思靜，被告曾姿晴於上
    開遺產分割協議後，名下已無其他財產，被告曾姿晴將應繼
    財產無償移轉予被告曾思靜之行為，自屬有害原告之債權。
    本件被告4人協議分割系爭遺產之行為，乃係於繼承開始後
    ，就已繼承取得之財產予以處分之行為，並非基於身分上之
    人格法益為基礎之行為，若其所為行為有害於原告之債權，
    原告非不得訴請撤銷。為此，爰依民法第244 條規定,請求
    撤銷被繼承人曾憲三全體繼承人間所為遺產分割協議之債權
    行為及系爭遺產分割繼承登記之物權行為等語。並聲明：㈠
    被告4人間就被繼承人曾憲三所遺系爭不動產，於101年12月
    22日所為遺產分割協議債權行為，及於101年12月26日所為
    分割繼承登記物權行為，均應予撤銷。㈡被告曾思靜應將系
    爭不動產於101年12月26日以分割繼承為登記原因之所有權
    移轉登記予以塗銷，並回復為被告4人全體公同共有。㈢訴訟
    費用由被告4人負擔。
二、被告曾姿晴則以：
    原告所以提起本件訴訟，請求判决撤銷被告4人間之遺產分
    割行為並回復原狀，無非主張被告曾姿晴於繼承開始後，處
    分原已取得之財產上權利而不為繼承之登記，認被告曾姿晴
    處分行為係以財產為標的，屬無償之行為，且有害及原告之
    權利，因此主張依民法第244條第1項行使撤銷權云云。惟如
    同拋棄繼承般，被告4人間之遺產分割行為並非單純之財產
    上行為，而係以人格上之法益為基礎之行為，本不在債權人
    得請求撤銷之列。被告曾姿晴在曾憲三過世後不久已經辦理
    拋棄繼承完畢，且因為被告曾思靜從小即與父母同住，收入
    比較好，畢業後每月工作收入都會給父母，長久以來都是被
    告曾思靜在照顧父母，父母的醫藥費都是被告曾思靜負擔，
    所以在遺產分割登記時，才會協議將系爭不動產都給被告曾
    思靜等語，資為抗辯。並聲明：㈠原告之訴駁回。㈡訴訟費用
    由原告負擔。
三、被告曾慧佳、曾思靜、曾威傑則以：
　　印象中被告4人都已經委託代書辦理拋棄繼承完畢，又都是
    小妹曾思靜在照顧父母，如果原告要求我們要回復原狀真的
    很不公平，因為系爭不動產坐落之土地，必須付錢承租，且
    系爭不動產之價值也不高等語，茲為抗辯。並聲明：原告之
    訴駁回。　　
四、得心證之理由：
  ㈠原告主張被告曾姿晴尚積欠其債務，並未拋棄繼承，被告曾
    姿晴與其餘被告於101年12月22日為遺產分割協議，就系爭
    不動產於12月26日辦理分割繼承登記等情，業據其提出本院
    99年度司執字第71577號債權憑證、本院家事法庭中院麟家
    良字第1090070540號函、系爭不動產登記謄本各一件為證（
    見本院卷第21-27、115頁）；並有本院向臺中市中山地政事
    務所調閱之101年收件普登字第31620號登記申請案相關資料
    、分割繼承協議書、遺產稅免稅證明書，及本院家事法庭查
    詢資料可佐（見本院卷第頁51-89頁），堪認屬實。被告4人
    辯稱：已委託代書辦理拋棄繼承完畢等語，與本院所附之前
    揭家事庭函覆資料所載內容不符，不足採信。
  ㈡按繼承權固為具有人格法益之一身專屬權利，惟於繼承人未
    拋棄繼承，本於繼承與其他繼承人對於遺產全部為公同共有
    時，該公同共有權已失其人格法益性質，而為財產上之權利
    。從而，繼承人間之遺產分割協議，係公同共有人間就公同
    共有物所為之處分行為，倘全部遺產協議分割歸由其他繼承
    人取得，對未分割取得遺產之該繼承人而言，形式上係無償
    行為，若害及債權人之債權實現，債權人應得提起民法第24
    4條第1項之撤銷訴訟（臺灣高等法院暨所屬法院105年法律
    座談會民事類提案第7號研討結果參照），尚不因遺產分割
    協議是否於繼承人仍得為拋棄繼承之法定期間內為之而異，
    亦不因繼承人是否善意而有區別。是債權人應得行使民法第
    244條第1項規定之撤銷權，至債權人依該條項及同條第4項
    所為之請求有無理由，屬事實認定問題，應視個案情形而定
    （臺灣高等法院暨所屬法院106年法律座談會民事類提案第2
    號審查意見足供參照）。次按民法第244條第1、2項所稱之
    無償或有償行為，係以債務人與第三人間之行為有無互為對
    價關係之給付為其區別標準（最高法院101年度台上字第498
    號民事裁判意旨參照）。
  ㈢被告曾姿晴抗辯：被告曾思靜從小即與父母即被繼承人曾憲
    三及其配偶曾謝金鳳（即被告等人之父母親）同住，負責照
    顧父母，且由於被告曾思靜收入較好，每月收入都會給父母
    親，父母親醫藥費用也都是被告曾思靜負擔等情，經被告曾
    慧佳110年10月5日於本院言詞辯論中，經當事人訊問程序具
    結陳述：「（問：你是否知道父母長期是由哪位手足照顧？
    ）小妹被告曾思靜，她從小時候就跟父母住，畢業後就工作
    ，工作每月收入都會給父母，節日也會，過年也會，因為我
    嫁出去，...自己也有自己的生活家庭要顧，被告曾姿晴她
    畢業後就自己搬出去了，沒有結婚，沒有住家裡，有自己的
    事業，被告曾威傑畢業結婚以後就搬出去了，結婚沒有小孩
    ，有房貸要付，沒有能力多照顧父母，我妹妹曾思靜收入比
    較好，媽媽比爸爸更早往生，...是99年往生，父親是101年
    往生，往生之前都是被告曾思靜與父母同住並且照顧他們的
    起居，其他的手足包括我能力比較不好，沒有辦法照顧父母
    。」、「（問：你們當初在父親往生之後，有成立遺產分割
    契約，將父親名下的財產交由被告曾思靜來取得，原因為何
    ？）因為都是曾思靜在負責照顧父母，我們沒有理由繼承那
    個」、「（問：所以你們當初簽訂遺產分割協議有無包含幫
    被告曾姿晴躲債的用意在內？還是單純因為被告曾思靜照顧
    父母？）完全沒有躲債的用意，單純因為被告曾思靜照顧父
    母親，因為我父母的醫藥費用都是被告曾思靜負擔，被告曾
    思靜知道我們經濟狀況不好，都不會跟我們要錢，甚至還會
    幫我們照顧我們的小孩，給我們小孩零用錢」等語明確（見
    本院卷第183-185頁），原告並未爭執（見本院卷第186頁）
    ，應屬可信。
　㈣衡諸一般社會常情，一般繼承人於分割遺產之時，常會考量
    繼承人內部間扶養被繼承人之比例、免除未受分配不動產者
    ，依不當得利法律關係，應償還代墊被繼承人扶養費者之墊
    付費用義務等因素，始達成遺產分割協議，尚難認債務人未
    按應繼分分配遺產，即認債務人與他繼承人為不利己之分割
    協議，為無償行為（臺灣高等法院臺南分院108年度上易字
    第49號、107年度上易字第208號民事判決類此意旨）。因此
    ，債務人常因生前未能扶養被繼承人，故由全體繼承人協議
    ，債務人不分得被繼承人死亡時遺產中之不動產，歸由有扶
    養被繼承人者分得不動產，並免除未受分配不動產者，依不
    當得利法律關係，應償還有扶養被繼承人者代墊扶養費之義
    務，此為事所常見。基於上述因素之遺產分割協議，亦難認
    係債務人之無償行為。承前，被告曾姿晴、曾慧佳、曾威傑
    既因未能於被繼承人曾憲三生前扶養、照顧曾憲三，而於曾
    憲三過世後，與一向負責扶養照顧曾憲三之被告曾思靜，成
    立遺產分割契約，約定由被告曾思靜分得曾憲三所遺留之系
    爭不動產，即可認已免除未受分配不動產者（被告曾姿晴、
    曾慧佳、曾威傑），依不當得利法律關係，償還有扶養被繼
    承人者（被告曾思靜）代墊扶養費之義務，被告4人所為本
    件前開遺產分割協議，難認係被告曾姿晴之無償行為甚明。
    況且，曾姿晴對於被告曾思靜，另負有私人間之借貸債務，
    業經被告曾慧佳到庭陳稱：「（問：曾姿晴有提到她有向被
    告曾思靜借款，這件事情你知道嗎？）這件事情是被告曾姿
    晴跟被告曾思靜借錢，她們兩個人都有告訴過我，所以我知
    道...」、「（問：被告曾姿晴有還錢或借了多少你清楚嗎
    ？）我知道借了幾萬元，但是還多少我不知道」等語綦詳（
    見本院卷第186頁），原告並未爭執（見本院卷第186頁），
    堪認屬實，故被告曾姿晴與曾思靜簽立之上揭遺產分割契約
    ，是否亦含有清償債務之意思，非無疑義，益徵該等遺產分
    割契約要非被告曾姿晴所為之無償行為至明。
五、綜上所述，原告依據民法第244條第1項、第4項之規定請求
    判決：⒈被告4人間就被繼承人曾憲三所遺系爭不動產，於10
    1年12月22日所為遺產分割協議債權行為，及於101年12月26
    日所為分割繼承登記物權行為，均應予撤銷。⒉被告曾思靜
    應將系爭不動產於101年12月26日以分割繼承為登記原因之
    所有權移轉登記予以塗銷，並回復為被告全體公同共有，均
    無理由，應予駁回。
六、本件事證已臻明確，兩造其餘攻擊防禦方法及所舉證據，經
    審酌結果，與本件判決結論均無影響，爰不一一論述，附此
    敘明。
七、據上結論，本件原告之訴為無理由，依民事訴訟法第436條
    第2項、第78條，判決如主文。
中　　華　　民　　國　　110 　年　　10　　月　　26　　日
                      臺灣臺中地方法院臺中簡易庭
                                  法  官  林秉暉
以上正本係照原本作成。
如不服本判決，應於送達後20日內，向本院提出上訴狀並表明上
訴理由，如於本判決宣示後送達前提起上訴者，應於判決送達後
20日內補提上訴理由書（須附繕本）。如委任律師提起上訴者，
應一併繳納上訴審裁判費。
中　　華　　民　　國　　110 　年　　10　　月　　26　　日
                                  書記官  王志伃　　　　　　　　　　　　　　　　　　　　　　　　　　　　
附表：　　　　　　　　　　　　　　
編號 遺產所在 權利範圍 ⒈ 建物： 台中市○區○○段0○段000○號 門牌號碼： 台中市○區○○路00巷0號 2分之1